【裁判字號】    97,訴,278
【裁判日期】    970625
【裁判案由】    偽造有價證券
【裁判全文】
臺灣屏東地方法院刑事判決               97年度訴字第278號
公  訴  人  臺灣屏東地方法院檢察署檢察官
被      告  乙○○
            丙○○
共      同
指定辯護人  本院公設辯護人  張宏惠
上列被告因偽造有價證券案件，經檢察官提起公訴（97年度偵字
第798號），本院判決如下：
    主  文
乙○○、丙○○共同意圖供行使之用，而偽造有價證券，各處有
期徒刑貳年，均緩刑伍年。如附表所示之本票內關於偽造之「甲○○」署押及指印各壹枚（即以甲○○名義為共同發票人部分）
，均沒收。
    事  實
一、乙○○於民國94年間某日，透過其舅舅邱宏山取得甲○○之
    行車執照，竟意圖供行使之用，與丙○○共同基於偽造有價
    證券之犯意聯絡，在未徵得甲○○同意之情形下，擅自於95
    年1 月27日某時，在孔健益位於屏東市○○路472 號之1 「
    昌興當舖」內，由乙○○出示甲○○之行車執照後，由丙○○冒用甲○○之名義，簽發面額新臺幣（下同）150,000 元
    ，到期日為95年9 月27日之本票1 紙，並在附表所示之本票
    發票人欄上偽造「甲○○」簽名、捺指印各1 枚，再由乙○○在上開本票發票人欄上簽立自己名字並捺指印各1 枚，以
    表示係由乙○○、甲○○為共同發票人後，持以向孔健益作
    為擔保，而向孔健益借款150,000 元，孔健益因而陷於錯誤
    ，當場扣除利息後，交付136,500 元予乙○○、丙○○，得
    手後，由乙○○、丙○○各分得116,500 元及20,000元，致
    生損害於甲○○。嗣上開本票屆期未獲兌現，經孔健益向本
    院聲請支付命令後，甲○○始知上情。
二、案經甲○○訴由臺灣屏東地方法院檢察署檢察官偵查起訴。
    理  由
壹、程序方面：
一、按被告以外之人（包括證人、鑑定人、告訴人、被害人及共
    同被告等）於審判外之陳述雖不符前4 條之規定，而經當事
    人於審判程序同意作為證據，法院審酌該言詞陳述或書面陳
    述作成時之情況，認為適當者，亦得為證據；當事人、代理
    人或辯護人於法院調查證據時，知有第159 條第1 項不得為
    證據之情形，而未於言詞辯論終結前聲明異議者，視為有前
    項之同意，刑事訴訟法第159 條之5 定有明文。立法意旨在
    於傳聞證據未經當事人之反對詰問予以核實，原則上先予排
    除。惟若當事人已放棄反對詰問權，於審判程序中表明同意
    該等傳聞證據可作為證據；或於言詞辯論終結前未聲明異議
    ，基於尊重當事人對傳聞證據之處分權，及證據資料愈豐富
    ，愈有助於真實發見之理念，且強化言詞辯論主義，使訴訟
    程序得以順暢進行，上開傳聞證據亦均具有證據能力。本件
    證人甲○○、邱宏山、孔健益於檢察事務官詢問時之陳述，
    其性質雖均屬傳聞證據，且查無符合刑事訴訟法第159 條之
    1 至之4 條之情形，惟其等所為之上開詢問筆錄內容，業經
    檢察官及被告、辯護人均表示同意具有證據能力，依上開規
    定，其等於檢察事務官前所為之證言，自均具有證據能力。
二、次按鑑定人由審判長、受命法官或檢察官就下列之人選任1
    人或數人充之：(一)就鑑定事項有特別知識經驗者。(二)經政府
    機關委任有鑑定職務者；鑑定之經過及其結果，應命鑑定人
    以言詞或書面報告；法院或檢察官得囑託醫院、學校或其他
    相當之機關、團體為鑑定，或審查他人之鑑定，並準用第20
    3 條至第206 條之1 規定，刑事訴訟法第198 條、第206 條
    第1 項、第208 條第1 項分別定有明文。卷附內政部警政署
    刑事警察局96年12月11日刑紋字第0960166488號鑑驗書（見
    本院卷第56至59頁）、內政部警政署刑事警察局96年11月12
    日刑鑑字第0960154525號鑑定函各1 件（見偵卷第31至33頁
    ），乃屏東地方法院檢察署檢察官本於職權囑託內政部警政
    署刑事警察局就扣案本票上指紋所為之鑑定，依上開規定，
    為刑事訴訟法第159 條第1 項規定之例外情形，自具證據能
    力。
貳、實體方面：
一、上開事實，業據被告乙○○、丙○○於偵查中及本院審理時
    坦承不諱（見偵卷第16至17頁、第22至23頁、第28至29頁、
    第43至44頁），核與證人即告訴人甲○○於偵查中證稱：伊
    曾將行車執照交付予邱宏山及乙○○未經伊同意，冒用伊名
    義偽造本票等語（見偵卷第9 頁、第26頁）、證人即「昌興
    當舖」負責人孔健益於偵查中證稱：係乙○○、丙○○前來
    向當舖向伊借款150,000 元，並簽發由乙○○、甲○○為共
    同發票人之本票等語（見偵卷第10頁、第28頁、第42頁）、
    證人即被告乙○○舅舅邱宏山於偵查中證稱：伊於95年1 月
    間曾將甲○○之行車執照交給乙○○登記資料等語大致相符
    （見偵卷第27頁）。又上開本票經臺灣屏東地方法院檢察署
    檢察官送請內政部警政署刑事警察局依指紋特徵點比對法、
    指紋電腦比對法鑑驗結果為：送鑑本票上可資比對指紋4 枚
    （編號1-4） ，編號4 經比對結果與所附乙○○指紋卡之左
    拇指指紋相符；編號1-3 續輸入指紋電腦比對確認結果，均
    與本局檔存丙○○指紋卡之右拇指指紋相符等情，復有該局
    96 年12 月11日刑紋字第0960166488號鑑驗書1 件在卷可證
    ，足見被告乙○○、丙○○上開自白與事實相符，應可採信
    。從而，本件事證明確，被告乙○○、丙○○犯行均已堪認
    定。
二、按行為後法律有變更者，適用行為時之法律。但行為後之法
    律有利於行為人者，適用最有利於行為人之法律，刑法第2
    條第1 項定有明文。再按行為後法律有變更者，應將行為時
    之法律與裁判時之法律比較適用最有利於行為人之法律；又
    新舊刑法關於刑之規定，雖同採從輕主義，惟比較時仍應就
    罪刑有關之共犯、未遂犯、連續犯、牽連犯以及累犯加重、
    自首減輕、暨其他法定加減原因、與加減比例等一切情形，
    綜其全部之結果，而為比較，再適用有利於行為人之法律處
    斷，而不得一部割裂分別適用不同之新舊法（最高法院24年
    上字第4634號、29年上字第964 號判例意旨、95年第8 次刑
    事庭會議決議參照）。本件被告乙○○、丙○○行為後，94
    年2 月2 日修正之刑法業已於95年7 月1 日施行，本案論罪
    科刑所適用之刑法法律有所變更，茲詳述如下：
(一)、被告乙○○、丙○○行為後，刑法第28條關於共同正犯之規
    定，已由原規定「2 人以上共同實施犯罪之行為者，皆為正
    犯」，修正為「2 人以上共同實行犯罪之行為者，皆為正犯
    」，即將舊法之「實施」修正為「實行」。原「實施」之概
    念，包含陰謀、預備、著手及實行等階段之行為，修正後僅
    共同實行犯罪行為始成立共同正犯。是新法共同正犯之範圍
    已有限縮，排除陰謀犯、預備犯之共同正犯。新舊法就共同
    正犯之範圍既因此而有變動，自屬犯罪後法律有變更，而非
    僅屬純文字修正，應有新舊法比較適用之問題（最高法院96
    年度台上字第934 號判決意旨參照）。本件被告2 人係基於
    共同犯罪之意思，而參與犯罪構成要件行為，不論依新舊法
    規定，均構成共同正犯，新法並非較有利於被告2 人，則依
    「從舊新輕」原則，應適用修正前刑法第28條之規定處斷。
(二)、修正後刑法第33條第5款規定：「罰金：新臺幣1,000元以上
    ，以百元計算之」，修正前之刑法同條款則規定：「罰金：
    1 元以上」（計算結果為「新臺幣30元」），故依修正後之
    規定，刑法第201 條第1 項、第339 條第1 項法定刑中有關
    罰金刑之下限已經提高。是比較新舊法之結果，以修正前之
    規定較為有利於被告。
(三)、再修正後刑法第55條業已刪除關於牽連犯之規定。本件被告
    2 人所犯上開偽造有價證券罪、詐欺罪2 罪間，有方法、目
    的之牽連關係，依修正前即行為時之刑法規定，應從一重之
    偽造有價證券罪處斷；依修正後之刑法既已刪除牽連犯之規
    定，則所犯上述2 罪應依數罪併罰之規定分論併罰，比較新
    、舊法之規定，修正後刑法之規定並非較有利於被告，應依
    行為時之法律即修正前刑法第55條牽連犯之規定，從一重處
    斷。
(四)、本院綜合比較結果，認本件論罪科刑所適用之刑法法律，以
    適用行為時之修正前刑法第28條、第33條第5 款、第55條後
    段，對被告較為有利，爰依刑法第2 條第1 項前段，適用行
    為時即修正前刑法規定論處。
三、查本票為票據法第1 條所稱之票據，具有流通性質，可自由
    交換、轉換，而占有該票據即可行使票面之權利，自屬有價
    證券。又按行使偽造有價證券，以取得票面價值之對價，固
    不另論詐欺罪，但如以偽造之有價證券供作擔保或作為新債
    清償而借款，則其借款行為，乃行使有價證券以外之另一行
    為，其間有方法結果關係，應論以詐欺罪之牽連犯（最高法
    院88年台上字第4136號判決意旨參照）。本件被告乙○○、
    丙○○為取信被害人孔健益，以偽造他人署押之方式偽造告
    訴人甲○○為共同發票人後，持向被害人孔健益作為借款之
    擔保，是被告2 人偽造共同發票人之目的，顯係供作擔保，
    而非取得票面價值之對價，是核被告2 人所為，均係犯修正
    前刑法第201 條第1 項之偽造有價證券罪及同法第339 條第
    1 項之詐欺取財罪。又被告2 人行使偽造有價證券之低度行
    為應為偽造之高度行為所吸收；被告2 人偽造「甲○○」之
    署押、指印，為上開偽造有價證券之部分行為，不另論罪。
    被告2 人就上開犯行間，有犯意聯絡與行為分擔，皆為共同
    正犯。被告2 人所犯偽造有價證券罪及詐欺取財罪間，有方
    法、目的之牽連關係，應依修正前刑法第55條之規定，從一
    重之偽造有價證券罪處斷。公訴人雖僅就被告2 人偽造有價
    證券之犯行提起公訴, 然檢察官就犯罪事實一部起訴者，其
    效力及於全部，被告2 人向孔健益詐得借款之事實，雖未記
    載在起訴書之犯罪事實欄內，然與前揭偽造有價證券部分，
    具有牽連犯之裁判上一罪關係，本院自應併予審理。再偽造
    有價證券罪之法定最低刑為3 年以上有期徒刑，考其立法意
    旨在維護市場秩序，保障交易信用，然本案被告2 人在附表
    所示之本票發票人欄上簽立乙○○名字，並偽造「甲○○」
    名義為共同發票人之本票1 紙，係為擔保借款之用，被告2
    人一時思慮不周，以致誤蹈法網，且被告2 人事後已與告訴
    人甲○○達成和解，賠償損害，對市場交易秩序未造成實害
    ，本院認若處被告法定最低度刑責，仍嫌過重，客觀上足以
    引起一般之同情，爰依刑法第59條規定，酌減輕其刑。爰審
    酌被告2 人犯罪之動機、目的、手段、所生之危害、未對告
    訴人造成重大損害、業與告訴人達成和解及其犯後坦承犯行
    ，態度尚稱良好等一切情狀，分別量處如主文所示之刑。末
    查，被告2 人前均未曾因故意犯罪受有期徒刑以上刑之宣告
    ，有臺灣屏東地方法院檢察署刑案資料查註紀錄表及臺灣高
    等法院被告全國前案紀錄表各1 份在卷可參，被告2 人因一
    時失慮，以致犯罪，且已與告訴人達成民事和解，賠償損害
    ，有和解書及屏東縣內埔鄉調解委員會調解書各1 紙在卷可
    稽（見本院卷第55至57頁），被告2 人經此偵、審程序，應
    知所警惕而無再犯之虞，本院認前開對被告2 人宣告之刑以
    暫不執行為適當，併予宣告緩刑5 年，以啟自新。又被告2
    人犯罪雖在新法施行前，新法施行後，緩刑之宣告，應適用
    修正後刑法之規定，併此敘明（最高法院95年第8 次刑事庭
    會議決議參照）。又如附表所示本票之發票人欄偽造之「甲○○」署押、指印各1 枚，即以「甲○○」名義為共同發票
    人部分，依刑法第205 條之規定，併予宣告沒收。至被告乙○○自任共同發票人部分，係屬真正，自不得予以宣告沒收
    （最高法院84年台上字第1550號判例意旨參照），附此敘明
    。
據上論斷，應依刑事訴訟法第299 條第1 項前段，刑法第2 條第
1 項前段、第28條（修正前）、第201 條第1 項、第55條（修正
前）、第59條、第74條第1 項第1 款、第205 條，刑法施行法第
1條之1，判決如主文。
本案經檢察官許英輝到庭執行職務。
中    華    民    國    97    年    6     月    25    日
                  刑事第二庭  審判長法  官  黃國永
                                    法  官  陳海寧
                                    法  官  蘇碧珠
以上正本證明與原本無異。
如不服本判決應於收受本判決送達後10日內向本院提出上訴書狀
，其未敘述上訴理由者，並得於提起上訴後10日內向本院補提理
由書狀（均須按他造當事人之人數附繕本）「切勿逕送上級法院
」。
中    華    民    國    97    年    6     月    25    日
                                    書記官  賀燕花
附錄本案論罪科刑法條全文
中華民國刑法第201條：
意圖供行使之用，而偽造、變造公債票、公司股票或其他有價證
券者，處3 年以上10年以下有期徒刑，得併科3 千元以下罰金。
行使偽造、變造之公債票、公司股票或其他有價證券，或意圖供
行使之用，而收集或交付於人者，處1 年以上7 年以下有期徒刑
，得併科3 千元以下罰金。
附表：
┌────┬────┬───┬────┬─────┐
│票據號碼│發票日即│發票人│ 到期日 │ 票面金額 │
│        │為造日期│      │        │          │
├────┼────┼───┼────┼─────┤
│CH753193│95年1 月│乙○○│95年9 月│新臺幣15萬│
│        │27日    │甲○○│27日    │元        │
└────┴────┴───┴────┴─────┘


司法院資訊處製作；財團法人民間司法改革基金會備份。
